臺灣苗栗地方法院民事判決　　　　　　 94年度苗簡字第264號
原　　　告　乙○○
訴訟代理人　徐正安律師
複　代理人　甲○○
被　　　告　鴻豐矽砂有限公司
法定代理人　丙○○
訴訟代理人　廖宜祥律師
上列當事人間請求拆屋還地事件，本院於民國94年11月15日言詞
辯論終結，判決如下：
    主  文
被告應將坐落苗栗縣南庄鄉○○段第四一之四地號土地上如附圖
所示面積一六五五點九五平方公尺之建物拆除，並將上開土地返
還原告及其餘全體共有人。
訴訟費用由被告負擔。
本判決得假執行。
    事實及理由
一、原告主張：坐落苗栗縣南庄鄉○○段第41之4 地號土地原為
    訴外人徐秋湄所有，經本院民事執行處以93年度執字第6832
    號查封拍賣，由原告與訴外人廖永澄、黃蘭哲拍定取得，其
    中原告取得系爭土地應有部分10分之5 ，廖永澄取得應有部
    分10分之3 ，黃蘭哲取得應有部分10分之2 ，被告並無合法
    權源，卻占用系爭土地，於其上搭建如附圖所示之石棉瓦鋼
    架建物加以使用，被告雖一再聲稱其就系爭土地有租賃權存
    在，但未提出確實有效之租賃契約加以證明，而其所陳報之
    年度營利事業所得稅結算申報書所載租金支出，亦未載明該
    項租金係用以支付何筆房屋或土地之款項，無從證明其就系
    爭土地確有租賃權存在，為此依民法第767 條、821 條規定
    ，請求被告將前開建物占用系爭土地之部分拆除，並將該占
    用部分之土地返還原告及其餘全體共有人等語；並聲明如主
    文所示。
二、被告則以：前開建物確實為其所有，且其與拍賣前之原土地
    所有權人徐秋湄間就系爭土地有租賃關係存在，約定租金為
    每年新臺幣（下同）24,000元，有被告向財政部台灣省中區
    國稅局（下稱中區國稅局）所申報之營利事業所得稅結算申
    報核定通知書可資證明，依土地法第104 條規定，被告應就
    系爭土地享有優先購買權，本院民事執行處於拍賣公告上已
    載明系爭土地不予點交，卻未於拍賣程序中通知被告得以同
    一價格優先購買，此一執行程序之瑕疵應予撤銷，並由被告
    以拍定價格優先承買，被告已另行向本院訴請確認就系爭土
    地有優先購買權存在，並請求塗銷徐秋湄與原告乙○○、訴
    外人廖永澄、黃蘭哲等人間之所有權移轉登記，命徐秋湄將
    系爭土地以拍定價格出賣予被告，且辦理所有權移轉登記，
    而被告就系爭土地之租賃關係及優先購買權存在與否，為本
    件訴訟之先決問題，請求於前開確認優先購買權存在之訴訟
    終結前裁定停止本件之訴訟程序，或逕予駁回原告之請求，
    並聲明：駁回原告之訴。
三、得心證之理由：
（一）按訴訟全部或一部之裁判，以他訴訟之法律關係是否成立
      為據者，法院得在他訴訟終結前以裁定停止訴訟程序；民
      事訴訟法第182 條固有明文；惟按前開法條所定情形，應
      否命其中止，法院本有自由裁量之權，並非一經當事人聲
      請，即應命其中止，且為本訴訟先決問題之法律關係是否
      成立，在本訴訟法院本可自為裁判，若因中止訴訟程序，
      當事人將受延滯之不利益時，仍以不中止訴訟程序為宜，
      最高法院28年抗字第164 號、30年抗字第105 號判例意旨
      分別可資參照。被告雖陳稱其就系爭土地有租賃權存在，
      並已據此另行提起確認優先購買權存在之訴訟，而聲請本
      院於上開訴訟終結前，裁定停止本件訴訟程序，然查被告
      所提起前開確認優先購買權存在之訴訟，經本院以94年度
      訴字第301 號審理後，因事證甚為明確，本院業於民國94
      年10月27日言詞辯論終結，並於同年11月10日宣示第1 審
      判決，駁回被告之請求，本院經調卷審查後，認為並無因
      此停止本件訴訟程序之必要，俾免因此延滯訴訟而影響當
      事人之權益，是被告請求裁定停止本件訴訟程序，未予准
      許，合先敘明。
（二）按所有人對於無權占有或侵奪其所有物者，得請求返還之
      ；對於妨害其所有權者，得請求除去之；有妨害其所有權
      之虞者，得請求防止之；各共有人對於第三人，得就共有
      物之全部為本於所有權之請求；但回復共有物之請求，僅
      得為共有人全體之利益為之；民法第767 條、第821 條分
      別定有明文。
（三）原告主張前揭事實，業據其提出與所述相符之土地登記謄
      本、地籍圖謄本、本院查封筆錄影本各1 份為證，經核尚
      無不合；另經本院會同兩造及苗栗縣頭份地政事務所（下
      稱頭份地政）測量人員勘驗現場，被告所有前開建物坐落
      於系爭土地上，部分為水泥建造，隔間作為廠房及居住使
      用，建物上方搭蓋鐵皮屋頂，四周並有鋼架支撐，經本院
      囑託頭份地政測量人員測量結果，上開建物占用系爭土地
      如附圖所示面積達1655.95 平方公尺，此有頭份地政94年
      8 月15日頭地二字第0940005255號函檢附土地複丈成果圖
      、本院94年7 月20日勘驗筆錄各1 份、現場照片12張在卷
      可稽，此部分事實並為兩造所不爭執，足證被告所有前揭
      建物確係占用系爭土地上開部分加以使用。
（四）被告雖辯稱其就系爭土地與拍賣前之原土地所有權人徐秋
      湄間有租賃關係存在，約定租金為每年24,000元云云，惟
      按當事人主張有利於己之事實者，就其事實有舉證之責任
      ；民事訴訟法第277 條前段定有明文；被告既聲稱其就系
      爭土地有租賃權存在，並以此而抗辯其有占有使用之合法
      權源，自應就上開有利於己之事實負舉證之責任。經查，
      被告於其所提前開確認優先購買權存在之訴訟中，業已表
      明其用以證明租賃關係存在之各項舉證方法，然經本院審
      理後認為：
    (1)被告自承其就系爭土地並未簽訂書面租賃契約，而被告所
      提出及聲請本院向中區國稅局函查之被告自86年度至88年
      度營利事業所得稅結算申報核定通知書上，於「損益科目
      」欄第11項雖均載有「租金支出」申報額24,000元，然並
      未具體載明其所承租之標的或內容為何，無從遽行認定必
      屬被告就系爭土地所支出之租金，況上開文件係屬被告於
      86 年 度至88年度之營利事業所得稅申報核定資料，而系
      爭土地係於93年11月16日拍定，業經本院依職權調閱前開
      執行事件卷宗核明無誤，縱使前開申報資料上所載每年租
      金支出24,000元部分係屬被告就系爭土地所給付之租金，
      亦不能證明其於拍定當時仍有租賃關係繼續存在。
    (2)至系爭土地之原所有人徐秋湄雖於上開事件審理中到庭陳
      稱：被告就系爭土地至法院拍賣之日止仍有租賃關係存在
      ，每年租金為24,000元，被告均以現金支付，且其並未於
      拍賣程序中通知被告優先購買云云，故認諾被告之主張，
      另證人黃汝華亦於該事件審理中到庭證稱：系爭土地原為
      徐秋湄所有，拍賣之前有租給被告，每年租金為24,000元
      ，在被告之營利事業所得稅申報資料中列有租金支出，且
      有聽被告之股東討論過此事云云，然查：徐秋湄、黃汝華
      2 人均為被告公司之股東，且分別為被告公司法定代理人
      丙○○之妻、子，業據丙○○、徐秋湄、黃汝華3 人陳稱
      明確，是徐秋湄、黃汝華2 人與被告方面關係緊密，利害
      一致，不無因此迴護被告之可能，其2 人之陳述難期真實
      ，不能遽予憑採，況證人黃汝華業已陳稱其就上開租賃關
      係存在之資訊均來自於父親丙○○，更難令人信其所述確
      與實情相符，是不能單憑徐秋湄及黃汝華分別於前開事件
      中之認諾與證述，即率行認定被告就系爭土地確有租賃關
      係存在。
    (3)本院民事執行處於92年度執字第1887號強制執行事件中，
      曾在92年5 月23日下午3 時20分前往系爭土地現場執行查
      封，債務人徐秋湄之夫即被告法定代理人丙○○（當時原
      名為黃炳輝）曾在現場陳稱：土地上廢棄廠房非債務人所
      有，係多年前出租予他人設廠用，現已無再使用，且也無
      租約存在等語，並於查封筆錄上簽名為據，此有原告所提
      出該次查封筆錄影本1 份在卷可稽，並經本院依職權調閱
      上開事件卷宗查明屬實，而丙○○身為被告之法定代理人
      ，倘被告就系爭土地確有租賃關係存在，丙○○自不至於
      全無所悉且對法院執行人員否認租約存在之事實，詎其事
      後翻異前詞，自相矛盾，復行聲稱被告就系爭土地與原所
      有權人間有租賃關係存在，其所述洵非足採。
（五）綜上所陳，被告於上開事件及本件訴訟進行中，始終均未
      能舉證證明其就系爭土地於執行法院拍定當時確有租賃關
      係存在，本院並已因此就前開事件駁回被告確認優先購買
      權存在之請求，而本院既已於上述事件中，就被告所陳其
      用以證明租賃關係存在之各項舉證方法逐一加以調查審認
      ，並認其主張為無理由而駁回其訴，自無再於本件訴訟程
      序中重複予以調查之必要，是被告辯稱其就系爭土地有租
      賃關係存在，尚非可採。
（六）被告既未能證明其就系爭土地確有租賃關係存在，復未陳
      明尚有其他得以占有使用之合法權源，顯係無權占有系爭
      土地，從而原告依前揭法條之規定，訴請被告將占用系爭
      土地如附圖所示面積1655.95 平方公尺之建物拆除，並將
      所占用之土地返還原告及其餘全體共有人，為有理由，應
      予准許。
四、本件係依民事訴訟法第427 條第1 項規定適用簡易程序所為
    被告敗訴之判決，依同法第389 條第1 項第3 款規定，自應
    依職權宣告假執行。
五、本件事證已臻明確，兩造所提其餘攻擊防禦方法及證據經審
    酌之後，核與判決結果不生影響，爰不一一論述，附此敘明
    。
六、訴訟費用負擔之依據：民事訴訟法第78條。
中　　華　　民　　國　　94　　年　　11　　月　　29　　日
                  簡易庭法　官　邱光吾
以上正本係照原本作成
如對本判決上訴，須於判決送達後20日內向本院提出上訴狀
中　　華　　民　　國　　94　　年　　11  　月　　29　　日
                        書記官　葉燕蓉
